ACORDAO-COMPLETO-2421598

ACÓRDÃO 8493/2020 ATA 27/2020 - SEGUNDA CÂMARA

VISTO, relatado e discutido este processo de tomada de contas especial instaurada pela Caixa Econômica Federal em razão de omissão no dever de prestar contas dos recursos federais transferidos à Fundação de Desenvolvimento, Educação e Pesquisa da Região Celeiro por força do Contrato de Repasse 175.245-30/2005 (Siafi 525.449) .
ACORDAM os ministros do Tribunal de Contas da União, reunidos em sessão da 2ª Câmara, ante as razões expostas pela relatora, e com fundamento nos arts. 1º, inciso I, 16, inciso II, 18 e 23, inciso II, da Lei 8.443/1992, em:
9.1. julgar regulares com ressalva as contas de Fundação de Desenvolvimento, Educação e Pesquisa da Região Celeiro e de Maximino Luiz Deparis e dar-lhes quitação;
9.2. dar ciência desta deliberação aos responsáveis.

Tomada de contas especial instaurada pela Caixa Econômica Federal contra fundação privada em razão de omissão no dever de prestar contas de recursos federais oriundos de contrato de repasse celebrado para concessão de apoio financeiro à assistência técnica e extensão rural em diversas regiões do Rio Grande do Sul.

Segunda Câmara

Ministério do Desenvolvimento Agrário (extinto) e Secretaria Especial de Agricultura Familiar e Desenvolvimento Agrário.

3. Responsáveis: Fundação de Desenvolvimento, Educação e Pesquisa da Região Celeiro (CNPJ 91.997.973/0001-00) e Maximino Luiz Deparis (CPF XXX.750.300-XX).

13.1. Ministros presentes: Augusto Nardes (na Presidência), Aroldo Cedraz, Raimundo Carreiro e Ana Arraes (Relatora).
13.2. Ministros-Substitutos presentes: Marcos Bemquerer Costa e André Luís de Carvalho.

ANA ARRAES

Trata-se de tomada de contas especial instaurada pela Caixa Econômica Federal (Caixa) contra a Fundação de Desenvolvimento, Educação e Pesquisa da Região Celeiro (Fundep) , entidade privada com sede no município de Braga/RS, em razão da omissão no dever de prestar contas do Contrato de Repasse 175.245-30/2005 (Siafi 525.449) , cujo objeto foi a transferência de recursos federais para execução de assistência técnica e extensão rural em diversas regiões do Rio Grande do Sul.
2.	A seguir, transcrevo a instrução de mérito aprovada no âmbito da Secretaria de Tomada de Contas Especial - peça 46:
" (...) 
HISTÓRICO
2. 	Conforme consta dos autos, foram previstos R$ 278.149,69 para a execução do objeto, dos quais R$ 249.999,69 seriam repassados pelo contratante, União Federal, e R$ 28.150,00 corresponderiam à contrapartida, conforme disposto na cláusula quarta do termo do contrato de repasse peça (1, p. 100) . Os recursos federais foram repassados em uma parcela, mediante a ordem bancária 2005OB900004, no valor de 249.999,69, emitida em 6/9/2005 (peça 2, p. 35) e efetivamente creditados em 9/9/2005 na conta específica da Fundação de Desenvolvimento, Educação e Pesquisa da Região Celeiro (Fundep) , segundo de observa na peça 1, p. 130. 
2.1 	Originalmente, a avança teve vigência no período de 10/8/2005 a 30/8/2006 e previa a apresentação da prestação de contas até 60 (sessenta) dias após o término da vigência do contrato, conforme, respectivamente, a cláusula décima quarta (peça 1, p. 108) e a cláusula décima primeira (peça 1, p. 106) . Alterações posteriores estenderam o prazo de vigência para 30/11/2007 (peça 1, p. 116) . 
2.2	Diante do descumprimento do prazo para apresentação de prestação de contas final, o qual, seguindo a regra da cláusula décima primeira do contrato de repasse, peça 1, p. 106, esgotou-se em 29/1/2008, a Gerência de Filial Desenvolvimento Urbano e Rural Passo Fundo da Caixa Econômica Federal, por meio do documento PA GIDUR/PF 224/2013, de 12/6/2013, peça 1, p. 6-8, recomendou a instauração da tomada de contas especial para o contrato de repasse em referência. O parágrafo 7 desse documento registra que a Fundação de Desenvolvimento, Educação e Pesquisa da Região Celeiro recebeu a notificação de inadimplência no Siafi em 11/6/2010, com prazo de 30 dias para apresentar a prestação de contas, referente ao valor movimentado, e o relatório de execução de atividades - REA homologado pelo Gestor. 
2.3 	A Fundep e o Senhor Maximino Luiz Deparis, seu representante legal, foram notificados diversas vezes: Ofício 1111-2011/SR Norte Gaúcho/GIDURPF, datado de 23/11/2011, peça 1, p. 10, 12, 14; Ofício 554-2013/SR Norte Gaúcho/GIDURPF, datado de 30/1/2013, peça 1, p. 18, 20; edital constante no Diário Oficial da União de 26/3/2013, peça 1, p. 16; Oficio 78/2014/GIDURPF, datado de 7/1/2014, peça 22, 24, 26; e o edital constante no Diário Oficial da União de 24/1/2014, peça 1, p. 28. 
2.4	O tomador de contas especial, em seu relatório de TCE 42/2016, inserido na peça 2, p. 59-65, datado de 27/5/2016, entendeu que houve dano ao erário no valor de R$ 249.817,12, apontando responsabilidade solidária entre a Fundação de Desenvolvimento, Educação e Pesquisa da Região Celeiro - Fundep e o seu presentante, Sr. Maximino Luiz Deparis, consoante a Súmula 286 deste Tribunal. 
2.5. 	O relatório de auditoria 333/2017, datado de 20/4/2017, elaborado pela Diretoria de Auditoria de Governança e Gestão da Secretaria Federal de Controle Interno do Ministério da Transparência, Fiscalização e Controladoria-Geral da União, peça 2, p. 81-83, de acordo com as informações constantes do relatório de tornada de contas especial, concluiu que a Fundação de Desenvolvimento, Educação e Pesquisa da Região Celeiro - Fundep e o Senhor Maximino Luiz Deparis estavam, solidariamente, em débito com a Fazenda Nacional. 
2.6 	O certificado de auditoria 333/2017, datado de 20/4/2017, da Diretoria de Auditoria de Governança e Gestão da Secretaria Federal de Controle Interno do Ministério da Transparência, Fiscalização e Controladoria-Geral da União, peça 2, p. 84, conforme com o relatório de auditoria, certificou a irregularidade das contas ali tratadas. 	Por fim, o Ministro de Estado Chefe da Casa Civil da Presidência da República, em pronunciamento ministerial datado de 14/9/2017, peça 2, p. 96, atestou haver tomado conhecimento das conclusões contidas no relatório e no certificado de auditoria, bem como do parecer da Secretaria Federal de Controle Interno do Ministério da Transparência e Controladoria-Geral da União, relativo ao processo de tomada de contas especial referente ao contrato de repasse n° 175.245-30/2005, opinando pela irregularidade das contas.
2.7	No âmbito deste Tribunal, na primeira instrução destes autos (peça 5) , após o exame da documentação que compõe o processo, foi proposta a citação da Fundação em solidariedade com seu representante legal à época da ocorrência aqui tratada, o Sr. Maximino Luiz Deparis. Adicionalmente, conforme Pronunciamento da Unidade Técnica na peça 10, acrescentou-se a realização de audiência do representante da Fundep, em razão do descumprimento do prazo estipulado para prestação de contas.
2.8	As citações e as audiências foram efetuadas por meio dos ofícios 1154/2017 (peça 13 e AR na peça 18) e 1238/2017 (peça 19 e AR na peça 23) .
2.9	Registre-se que a citação / audiência da entidade foi endereçada à sua representante à época da comunicação do TCU, a Sra. Salete Girardi.
2.10	Em resposta ao ofício 1154/2017, o Sr. Maximino Luiz Deparis juntou as alegações presentes nas peças 25 a 29.
2.11	Prosseguindo, verifica-se que, na instrução anexada na peça 30, após brevíssimo exame da defesa, constatou-se que o responsável juntou o documento que, originalmente, faltou em sua prestação de contas, o Relatório de Execução de Atividades (REA) (peça 25) , devidamente aprovado e homologado pelo extinto Ministério do Desenvolvimento Agrário, órgão repassador dos recursos.
2.12	Diante disso, e considerando que a Caixa Econômica Federal instaurou a TCE exatamente em razão da falta do dito documento, a Unidade Técnica entendeu que caberia ao extinto ministério adotar as providências expressas no art. 29 e no § 2º do art. 38, da IN/STN 1/97 (vigente à época da execução do contrato) . Tal dispositivo determina que, caso aprovada a prestação de contas, o fato deverá ser imediatamente comunicado ao Controle Interno, para que este, por sua vez, adote as providências cabíveis ao caso junto ao TCU.
Art. 38. Será instaurada a competente Tomada de Contas Especial, visando a apuração dos fatos, identificação dos responsáveis e quantificação do dano, pelos órgãos encarregados da contabilidade analítica do concedente, por solicitação do respectivo ordenador de despesas ou, na sua omissão, por determinação do Controle Interno ou TCU, quando:
 (...) 
§ 2º Instaurada a Tomada de Contas Especial e havendo a apresentação, embora intempestiva, da prestação de contas ou recolhimento do débito imputado, inclusive gravames legais, poderão ocorrer as seguintes hipóteses:
 (...) 
II - No caso da apresentação da prestação de contas ou recolhimento integral do débito imputado, após o encaminhamento da Tomada de Contas Especial ao Tribunal de Contas da União, proceder-se-á, também, a baixa da inadimplência, e:
a) sendo aprovada a prestação de contas ou comprovado o recolhimento, tal circunstância deverá ser imediatamente comunicada à respectiva unidade de controle interno que certificou as contas para adoção das providências junto ao Tribunal de Contas da União, mantendo-se a baixa da inadimplência bem como a inscrição da responsabilidade apurada, que só poderá ser baixada por decisão do Tribunal; 
 2.13	Desse modo, naquela instrução, foi proposta a realização de diligência ao extinto órgão, conforme abaixo transcrito, para que informasse sobre a eventual adoção das providências cabíveis em face da aprovação do REA e, consequentemente, da prestação de contas da avença.
a) realizar diligência, com fundamento nos arts. 10, § 1º, e 11 da Lei 8.443/1992 c/c o art. 157 do Regimento Interno deste Tribunal, à Secretaria Executiva do Ministério do Desenvolvimento Agrário, relativamente ao contrato de repasse nº 175.245-30/2005 (Siafi 525449) , celebrado entre a União Federal, por intermédio do Ministério do Desenvolvimento Agrário representado pela Caixa Econômica Federal, e a Fundação de Desenvolvimento Educação e Pesquisa da Região Celeiro - Fundep, o qual teve por objeto a transferência de recursos financeiros da União para a execução de assistência técnica e extensão rural, para que, no prazo de 90 (noventa) dias, tendo em vista o disposto no art. 29 da Instrução Normativa STN 1/1997, vigente à época da celebração desse contrato, tome as providências exigidas pelo § 2º do art. 38 dessa Instrução Normativa, enfatizando-se que, em caso de aprovação das contas, deverá ser observado o procedimento estabelecido na alínea 'a' do inciso II desse parágrafo segundo; 
2.14	Após a realização da diligência e análise da resposta obtida, verificou-se que o ministério havia encaminhado à Caixa (responsável pela instauração da TCE) o REA devidamente aprovado, para que a instituição bancária adotasse os procedimentos necessários com vistas à finalização da análise das contas. 
2.15	Contudo, também foi verificado que inexistia qualquer comprovação acerca da adoção das medidas determinadas pela IN STN 1/97, referente à comunicação ao Controle Interno. 
2.16	Por essa razão, foi proposta a realização de nova diligência ao ministério, bem como outra endereçada à Caixa, ambas solicitando informações sobre a efetiva comunicação ao Controle Interno acerca da circunstância de aprovação da prestação de contas do contrato de repasse, conforme determina a norma citada.
EXAME TÉCNICO
3.	Devidamente notificada por meio do ofício 1492/2018 (peça 38 e AR na peça 40) , a Caixa encaminhou sua resposta, a qual se encontra anexada nas peças 43 e 44. Já o concedente, após notificado pelo ofício 1491/2018 (peça 39 e AR na peça 41) , juntou sua resposta na peça 42.
Respostas às Diligências
3.1	A Caixa reportou que a prestação de contas foi aprovada com ressalvas, uma vez que restaram inexistentes quaisquer irregularidades sob o aspecto financeiro, mas deixaram de ser apresentados pela responsável alguns elementos de natureza meramente formal, a exemplo de formulários que deveriam ter sido por ela assinados.
3.2	Prosseguindo, afirma que diante da 'precariedade da situação da prestação de contas', não seria cabível a comunicação ao Controle Interno, nos moldes previstos pela instrução normativa.
3.3	Por seu turno, o ministério limitou-se a apresentar cópia do REA, bem como a análise sobre ele efetuada, a qual resultou em sua aprovação e homologação, informação que já constava dos autos. Ademais, acrescentou que tal documento, após analisado e aprovado, foi remetido à Caixa para as providências devidas, tendo em vista que foi a instituição bancária que instaurou processo de tomada de contas especial.
Análise
3.4	A resposta da Caixa é bastante enfática ao afirmar que apenas restaram falhas de natureza meramente formal, que não representam motivo suficiente para a continuidade do processo de TCE. Em adição, conforme consta do Parecer acostado na peça 43, p. 3-4, asseverou que o objeto pactuado foi devidamente cumprido e não há quaisquer pendências ou irregularidades financeiras, razão pela qual aprovou a prestação de contas com ressalvas.
3.5	Quanto à comunicação ao órgão de controle interno, não ficou claro o porquê de seu posicionamento no sentido de não fazê-lo, uma vez que a análise final da documentação alterou o juízo inicialmente formado, levando à aprovação com ressalvas da prestação de contas apresentada.
3.6	De qualquer modo, considerando o princípio da economia processual e da necessidade de dar celeridade ao andamento processual, bem como tendo em vista que a medida prevista na IN/STN objetiva levar ao conhecimento do TCU a aprovação posterior das contas pelo órgão concedente, mostra-se mais adequado que o próprio Tribunal comunique o fato ao Controle Interno, mediante o envio de cópia da decisão, de maneira a resolver a pendência e facilitar o deslinde destes autos.
3.7	Quanto à resposta do ministério, verifica-se que os documentos e informações ali presentes já eram conhecidos e nada acrescentaram ao exame do processo, mesmo porque, no tocante à comunicação, resta evidenciado que esta seria de responsabilidade da Caixa, na condição de entidade que instaurou o processo de TCE.
Da Extinção da Fundep
3.8	Importa ressaltar que, no bojo das alegações de defesa apresentadas pelo Sr. Maximino Luiz Deparis, consta informação acerca de determinação judicial no sentido da extinção da fundação em razão de sua inatividade. 
3.9	Tal fato, pelo menos em tese, não impacta no juízo das contas aqui examinadas, considerando-se, por um lado, a inexistência de débitos, e, por outro, a permanência da irregularidade consistente na não apresentação da prestação de contas no prazo devido, uma vez que não foram oferecidas razões de justificativa capazes de afastar a ocorrência (como será visto adiante) e que a extinção da entidade ocorreu em 1/2/2018 (sítio da Receita Federal) , depois, portanto, da citação, que ocorreu em 5/1/2018 (peça 23) .
Responsável Fundep, na pessoa de sua representante legal Sra. Salete Girardi 
3.10	No que se refere à Sra. Salete, observa-se que lhe foi encaminhado o ofício 1238/2017 (peça 19 e AR na peça 23) , em sede de citação e audiência, mas como representante da Fundep. Portanto, a Sra. Salete não fora citada sobre os fatos objeto desta tomada de contas especial.
3.11	De qualquer modo, verifica-se que o contrato de repasse foi firmado no já longínquo exercício de 2005. Logo, mostra-se razoável admitir que, uma eventual citação dela pela omissão na prestação de contas no prazo legal, encontrará dificuldade para que ela apresente elementos de defesa em face de ocorrência passada há quase 12 anos, da qual não participou e para a qual, ao que parece, foi chamada apenas agora para manifestar-se em nome da entidade.
3.14	Por fim, deve-frisar, mais uma vez, que a Caixa aprovou com ressalvas a prestação de contas, firmando posicionamento no sentido da integral execução do objeto pactuado e da inexistência de quaisquer danos ao erário.
3.15	Por essa razão, mesmo que eventualmente a Sra. Salete tivesse sido citada, entende-se que o caminho natural seria o encaminhamento propondo o afastamento de sua responsabilidade. 
Responsáveis Fundep e Maximino Luiz Deparis 
3.16	Para estes responsáveis, diante da aprovação com ressalvas da prestação de contas pela Caixa, e da comprovação da execução do objeto, fica afastado, desde já, o débito inicialmente a eles atribuído.
3.17	Contudo, relativamente à irregularidade concernente à não apresentação da prestação de contas no prazo regularmente estabelecido, cumpre examinar os elementos trazidos na peça 27 (alegações de defesa) , o que até agora não foi efetivado. Embora não tratem especificamente sobre o objeto da audiência, mas sim o da citação, cumpre examiná-los, uma vez que, pelo menos em tese, poderiam afastar também a omissão inicial mencionada. 
Resumo da Defesa (peça 27) e Análise 
3.18	Em apertada síntese, pode-se resumir a peça nos pontos principais abaixo listados, os quais serão prontamente examinados.
Alegação: Atraso na apresentação da REA se deu em função de problemas administrativos.
Análise: Não foram explicitados quais seriam os ditos problemas, nem tampouco foram trazidos quaisquer documentos que pudessem comprovar sua ocorrência. Alegação rejeitada.
Alegação: Falta de individualização das condutas pela Caixa.
Análise: Ao contrário do afirmado, a Caixa individualizou as condutas, notadamente a omissão no dever de prestar contas dos recursos repassados. Além disso, os ofícios de citação (peças 1155/2017, peça 14, e 1238/2017, peça 18) individualizaram bem as condutas, tendo sido possibilitado, portanto, o pleno exercício do direito de defesa, que, vale ressaltar, só passa a ser plenamente exigido no âmbito do Tribunal, onde o processo passa a possuir lide, partes e litígio (Acórdão 2471/2013-TCU-Plenário - Relator Augusto Sherman) . Alegação Rejeitada.
Alegação: Expiração do prazo de sessenta dias para análise da prestação de contas.
Análise: Não assiste razão ao responsável, uma vez que a prestação de contas final não foi apresentada à época. Alegação rejeitada.
Alegação: Extrapolação do princípio da razoável duração do processo.
Análise: Não cabe acolhimento do argumento, uma vez que foi o próprio responsável que deu causa à longa duração do processo, uma vez que não apresentou no tempo devido a prestação de contas com a documentação exigida. 
Alegação: Prescrição quinquenal da TCE, diante do lapso de doze anos entre a ocorrência dos fatos e a citação.
Analise: Em que pese o lapso entre a omissão e a citação, deve-se considerar que os responsáveis foram notificados diversas vezes pela autoridade administrativa competente no curso da fase interna da TCE: Ofício 1111- 2011/SR Norte Gaúcho/GIDURPF, datado de 23/11/2011, peça 1, p. 10, 12, 14; Ofício 554-2013/SR Norte Gaúcho/GIDURPF, datado de 30/1/2013, peça 1, p. 18, 20; edital constante no Diário Oficial da União de 26/3/2013, peça 1, p. 16; Oficio 78/2014/GIDURPF, datado de 7/1/2014, peça 22, 24, 26; e o edital constante no Diário Oficial da União de 24/1/2014, peça 1, p. 28. Ademais, não houve qualquer prejuízo ao contraditório da Fundep e do Sr. Maximino, uma vez que bastava aos responsáveis a apresentação de um único documento, qual seja, o REA. Ademais, o próprio normativo citado pelo responsável determina a prescrição a partir da apresentação da prestação de contas, o que não ocorreu à época devida e acabou motivando a própria instauração desta TCE. 
Aliás, as ações de ressarcimento movidas pelo Estado contra os agentes causadores de danos ao erário são imprescritíveis, nos termos do art. 37, § 5º, da Constituição Federal (Acórdão 267/2014-TCU-Primeira Câmara - Relator Benjamin Zymler) . Alegação rejeitada.
Alegação: Prescrição decenal adotada pelo Tribunal para aplicação de sanção.
Análise: Não ocorreu a prescrição decenal, tendo em vista que o prazo final para apresentar a prestação de contas era 29/1/2008, ao passo que as citações / audiências foram realizadas ainda no exercício de 2017, conforme ofícios 1154/2017 (peça 13 e AR na peça 18) e 1238/2017 (peça 19 e AR na peça 23) . Alegação rejeitada.
Alegação: Ocorrência de decadência para a instauração da TCE.
Análise: Em que pese a decisão proferida pelo STJ, trazida aos autos pelo responsável, por diversas vezes o TCU já se pronunciou no sentido da existência de independência entre as instâncias, razão pela qual este Tribunal de Contas não se encontra vinculado ou mesmo obrigado em seguir posicionamento adotado em sentença proferida pelo juízo cível (Acórdão 2983/2016-TCU-Primeira Câmara, Relator Ministro Bruno Dantas; e Acórdão 30/2016-TCU-Plenário, Relator Ministro Augusto Nardes) . Além disso, a decadência não é aplicável aos processos de controle externo (Acórdão 9167/2017-TCU-Segunda Câmara - Relator Augusto Nardes) . Alegação Rejeitada.
Alegação: Ilegitimidade passiva da Sra. Salete Girardi. 
Análise: Não se pode considerar como ilegítimo o chamamento da dita senhora, uma vez que, quando da citação, após pesquisa de endereço da Fundep, ela constava como representante da entidade. De qualquer modo, como já comentado, ela foi chamada apenas na condição de representante legal da responsável.
Alegação: Efetivo cumprimento do objeto e inexistência de débito.
Análise: quanto a este ponto, assiste razão ao responsável. Conforme visto ao longo desta instrução, a Caixa atestou a efetiva execução do objeto pactuado e afastou a ocorrência de quaisquer danos ao erário, tendo aprovado com ressalvas a prestação de contas final, após a apresentação do REA. Alegação acatada.
Alegação: Impossibilidade de enriquecimento ilícito do Estado em decorrência de aspectos formais da prestação de contas.
Análise: O responsável alega que não é possível exigir 'excessivo rigor formal' na análise da prestação de contas. Entretanto, exigir a mera apresentação da prestação de contas está longe de configurar qualquer excesso de rigor ou mesmo de formalismo. Prestar contas é o dever mais básico de todo aquele que recebe ou administra recursos públicos. Em verdade, toda a celeuma que envolve o presente processo decorre unicamente da omissão do responsável, o qual deixou de cumprir com a mais elementar das obrigações atribuídas ao convenente. Alegação rejeitada.
3.19	Uma vez terminado o breve exame das alegações de defesa juntadas, observa-se que, no que se refere ao afastamento do débito e cumprimento do objeto, os elementos trazidos vão ao encontro das conclusões da Caixa e do ministério, no sentido da regularidade. Assim, como dito anteriormente, encontra-se afastado o débito inicialmente apontado, bem como considera-se executado o objeto do contrato de repasse firmado. No mais, não merecem acolhimento os demais argumentos oferecidos, razão pela qual entende-se que a defesa deve ser parcialmente acatada.
3.20	No que se refere especificamente ao objeto da audiência, verifica-se que foram insuficientes os argumentos trazidos pelo responsável (estando estes no bojo das alegações de defesa) . Não consta qualquer justificativa que se mostre capaz de afastar a irregularidade relativa à não apresentação da prestação de contas no prazo regulamente estabelecido.
3.21	Desse modo, permanece a irregularidade objeto da audiência, o que resultará no encaminhamento com sugestão de irregularidade das contas da Fundep e do Sr. Maximiano. 
CONCLUSÃO
4.	Após analisar as respostas da Caixa e do ministério, constatou-se que a prestação de contas foi aprovada com ressalvas, uma vez apresentado o REA, e o objeto foi considerado devidamente executado pela Fundep.
4.1	Quanto às alegações de defesa do Sr. Maximino Luiz Deparis, verificou-se que podem ser parcialmente acatadas, tendo em vista a apresentação do REA e a demonstração do cumprimento do objeto pactuado. Não obstante, permaneceu a irregularidade consistente na não apresentação da prestação de contas no prazo devido, razão pela será proposta a irregularidade das contas e aplicação de multa.
4.2	Quanto à fundação, em que pese sua extinção, também será proposta a irregularidade das contas, sem aplicação de multa em face de sua dissolução, considerando o mesmo fundamento descrito para o Sr. Maximino.
4.3	No que se refere à Sra. Salete Girardi, não haverá qualquer encaminhamento, uma vez que seu chamamento aos presentes autos ocorreu tão-somente em função de sua condição de representante legal da Fundep. 
4.4	Por fim, será sugerida a realização de comunicação ao órgão de controle interno acerca da aprovação com ressalvas da prestação de contas do contrato de repasse, em atendimento ao disposto na alínea 'a', do inciso II, do § 2º do art. 38 da Instrução Normativa 1, de 15/1/1997, da Secretaria do Tesouro Nacional, vigente à época da celebração desse contrato. 
5.	Não há elementos nos autos para que se possa efetivamente aferir e reconhecer a ocorrência de boa-fé na conduta do responsável, podendo este Tribunal, desde logo, proferir o julgamento de mérito pela irregularidade das contas, conforme nos termos dos §§ 2º e 6º do art. 202 do Regimento Interno do TCU (Acórdão 2064/2011-TCU-Primeira Câmara, Relator Ubiratan Aguiar; 6.182/2011-TCU-1ª Câmara, Relator Weber de Oliveira; 4.072/2010-TCU-1ª Câmara, Relator Valmir Campelo; 1.189/2009-TCU-1ª Câmara, Relator Marcos Bemquerer; 731/2008-TCU-Plenário, Relator Aroldo Cedraz) ..
5.1	Registre-se que não foram encontrados outros processos com débitos imputáveis aos responsáveis aqui arrolados. 
PROPOSTA DE ENCAMINHAMENTO 
6. 	Diante do exposto, submetem-se os autos à consideração superior, propondo-se: 
6.1	acatar parcialmente as alegações de defesa apresentadas pelo Sr. Maximino Luiz Deparis, CPF: XXX.750.300-XX, e pela Fundação de Desenvolvimento, Educação e Pesquisa da Região Celeiro (Fundep) , CNPJ: 91.997.973/0001-00;
6.2	julgar irregulares as contas do Sr. Maximino Luiz Deparis, CPF: XXX.750.300-XX, com fundamento no art. 16, inciso III, alíneas 'a' e 'b', da lei 8.443/92, c/c art. 209, incisos I e II, do RI/TCU;
6.3	julgar irregulares as contas da Fundação de Desenvolvimento, Educação e Pesquisa da Região Celeiro (Fundep) , CNPJ: 91.997.973/0001-00, com fundamento no art. 16, inciso III, alíneas 'a' e 'b', da lei 8.443/92, c/c art. 209, incisos I e II, do RI/TCU;
6.4	aplicar multa ao Sr. Maximino Luiz Deparis, CPF: XXX.750.300-XX, com fundamento no art. 58, incisos I e II, da lei 8.443/92, c/c art. 268, incisos I e II do RI/TCU, com a fixação do prazo de quinze dias, a contar da notificação, para comprovar, perante o Tribunal (art. 214, inciso III, alínea 'a', do Regimento Interno) , o recolhimento da dívida aos cofres do Tesouro Nacional, atualizada monetariamente desde a data do acórdão proferido até a do efetivo recolhimento, se for paga após o vencimento, na forma da legislação em vigor;
6.5	 autorizar, desde logo, a cobrança judicial da dívida nos termos do art. 28, inciso II, da Lei 8.443/1992, c/c o art. 219, inciso II, do RI/TCU, caso não atendidas as notificações;
6.6	comunicar a Controladoria Geral da União acerca da aprovação com ressalvas da prestação de contas do contrato de repasse 175.245-30/2005 (Siafi 525449) , celebrado entre a União, por intermédio do extinto Ministério do Desenvolvimento Agrário, representado pela Caixa Econômica Federal, e a Fundação de Desenvolvimento Educação e Pesquisa da Região Celeiro - Fundep, o qual teve por objeto a transferência de recursos financeiros da União para a execução de assistência técnica e extensão rural, nos termos da alínea 'a', do inciso II, do § 2º do art. 38 da Instrução Normativa nº 1, de 15/1/1997, da Secretaria do Tesouro Nacional, vigente à época da celebração desse contrato, para a adoção das providências eventualmente cabíveis ao caso; 
6.7	encaminhar cópia da decisão que vier a ser proferida ao órgão que sucedeu a Secretaria Especial de Agricultura Familiar e Desenvolvimento Agrário, bem como à Superintendência Nacional de Transferência e Repasses - SUTRE da Caixa Econômica Federal; e
6.8	encaminhar cópia do acordão que for adotado ao Procurador-Chefe da Procuradoria da República no Rio Grande do Sul, nos termos do §3º do art. 16 da Lei 8.443/1992 c/c o § 7º do art. 209 do Regimento Interno do TCU, para adoção das medidas que entender cabíveis, informando-lhe que o inteiro teor da deliberação pode ser consultado no endereço www.tcu.gov.br/acordaos."
3.	O Ministério Público junto ao TCU, na pessoa do Procurador Marinus Eduardo de Vries Marsico, se manifestou por intermédio do parecer inserto à peça 49, nestes termos:
	Em exame tomada de contas especial instaurada pela Caixa Econômica Federal (CEF) , contra a Fundação de Desenvolvimento, Educação e Pesquisa da Região Celeiro (Fundep) , em razão da omissão no dever de prestar contas do Contrato de Repasse 175.245-30/2005, celebrado com a União Federal por meio do extinto Ministério do Desenvolvimento Agrário.
	No âmbito dessa Corte, regularmente citado, o responsável Sr. Maximino Luiz Deparis apresentou suas alegações de defesa às peças 27 e 28. Em síntese, alegou que os recursos foram regularmente aplicados, que as duas primeiras prestações de contas (parciais) foram aprovadas e que o órgão concedente atestou a integral realização do objeto pactuado. Juntou cópia do Relatório de Execução de Atividades Final - REA, documento que teria faltado nas contas finais e justificado a instauração desta TCE (peça 25) .
	Antes de se manifestar quanto à defesa do responsável, a unidade técnica realizou diligências junto ao órgão concedente e à CEF com o fim de sanear os autos (peças 30/45) . Em seguida, apresentou suas conclusões à peça 45, nos seguintes termos: 
'a Caixa reportou que prestação de contas foi aprovada com ressalvas, uma vez que restaram inexistentes quaisquer irregularidades sob o aspecto financeiro, mas deixaram de ser apresentados pela responsável alguns elementos de natureza meramente formal. (...) o ministério limitou-se a apresentar cópia do REA, bem como a análise sobre ele efetuada a qual resultou em sua aprovação e homologação, informação que já constava dos autos'. 
 	Ao final, na mesma peça, após analisar as alegações de defesa do responsável, a unidade técnica conclui que, apesar de restar demonstrado que o objeto fora devidamente cumprido e não haver quaisquer pendências ou irregularidades financeiras, a omissão no dever de prestar contas não fora elidida. Com isso, propõe a irregularidade das contas e a aplicação da multa prevista no art. 58 da Lei 8.443/1992.
	Com a devida vênia, deixamos de acompanhar essa sugestão de encaminhamento. 
	No caso concreto, não se pode dizer que houve omissão no dever de prestar contas. Pelo que consta dos autos, apesar de o encaminhamento do REA ter sido intempestivo, foi realizado antes de o responsável ser citado. No Parecer n. 91/2018/CGFATER/DATER/SAF/SEAD (peça 29) , a Secretaria Especial de Agricultura Familiar e do Desenvolvimento Agrária assim se manifestou: 
'Em 1/8/2017, a conveniada enviou o Relatório Descritivo de Execução Física (SEI 0095301) bem como alimentou o Sicofin com parte dos beneficiários atendidos pelo Convênio, além de enviar as listas das atividades. (...) . Face as informações constantes no REA Final e demais documentos anexados nos autos (...) , conclui-se que a mesma executou fisicamente as atividades previstas no projeto'.
	A jurisprudência dessa Corte é pacífica no sentido de que a omissão no dever de prestar contas fica caracterizada apenas a partir da citação por essa irregularidade. Cite-se, como exemplo, as decisões proferidas por meio dos Acórdão 5773/2015-TCU-Primeira Câmara, 1792/2020-Primeira Câmara,  1427/2019-Plenário e  964/2018-Plenário.
	Nesse sentido, considerando que o responsável já havia encaminhado regularmente todos os documentos das prestações de contas parciais (peça 1, fls. 118/122) , considerando que sua notificação pelo órgão concedente foi realizada por edital (peça 1, fl.16) , considerando não haver indícios de dano ao erário e considerando ainda que as ressalvas apontadas pela CEF na análise final das contas têm natureza meramente formal, manifestamos por que as presentes contas sejam julgadas regulares com ressalva."
	É o relatório.

Diego Vedovato (OAB/DF 51.951), Leandro Gaspar Scalabrin (OAB/RS 46.570) e Rodrigo Medeiros da Silva (OAB/RS 102.235A) representando Maximino Luiz Deparis.

Procurador Marinus Eduardo De Vries Marsico.

TOMADA DE CONTAS ESPECIAL. CONTRATO DE REPASSE. INTEMPESTIVIDADE NA ENTREGA DA PRESTAÇÃO DE CONTAS FINAL. COMPROVAÇÃO DA APLICAÇÃO REGULAR DOS RECURSOS. NÃO CONFIGURAÇÃO DE OMISSÃO NO DEVER DE PRESTAR CONTAS. REGULARIDADE COM RESSALVA DAS CONTAS.

TOMADA DE CONTAS ESPECIAL (TCE)

Secretaria de Controle Externo de Tomada de Contas Especial - SecexTCE.

Aprecio tomada de contas especial instaurada pela Caixa Econômica Federal (Caixa) contra a Fundação de Desenvolvimento, Educação e Pesquisa da Região Celeiro (Fundep) , em razão de sua omissão no dever de prestar contas dos recursos federais oriundos do Contrato de Repasse 175.245-30/2005 (Siafi 525.449) , que objetivou a concessão de apoio financeiro à assistência técnica e extensão rural em diversas regiões do Rio Grande do Sul.
2.	 O instrumento foi celebrado entre a União - por intermédio do extinto Ministério do Desenvolvimento Agrário (MDA) , representado pela Caixa - e a referida entidade.
3.	Ao final da terceira etapa de execução do objeto, a contratada não comprovou o alcance da execução física, mediante apresentação do derradeiro Relatório de Execução de Atividades (REA) , o que ensejou a instauração deste processo pela Caixa.
4.	O relatório de TCE, que concluiu pela responsabilidade solidária da entidade e de Maximino Luiz Deparis, foi emitido em 27/5/2016 (peça 2, p. 59-65) .
5.	Em 28/9/2016, a auditoria da Caixa encaminhou o feito ao Controle Interno (peça 2, p. 71) .
6.	Em 20/4/2017, foram assinados o relatório e o certificado de auditoria, ratificando a irregularidade das contas e o dano ao erário (peça 2, p. 81-84) . Por sua vez, o pronunciamento ministerial, em que a autoridade atestou haver tomado conhecimento das conclusões pretéritas, foi lavrado em 14/9/2017 (peça 2, p. 96) .
7.	Em 1º/8/2017, a contratada enviou o REA final ao MDA, que o aprovou, apesar do registro de falhas formais (peça 29) .
8.	Alinho-me às manifestações uniformes da Secretaria de Controle Externo de Tomada de Contas Especial (SecexTCE) e do Ministério Público junto ao TCU (MPTCU) sobre a inexistência de prejuízo aos cofres federais, visto que a contratada demonstrou ter aplicado corretamente os recursos que lhe foram repassados.
9.	No âmbito deste Tribunal, os responsáveis tomaram conhecimento dos ofícios de citação em 4/12/2017 (peça 18) e 5/1/2018 (peça 23) .
10.	Conforme se nota, a documentação faltante - a qual justificava a omissão no dever de prestar contas - foi apresentada antes das citações, razão por que não remanesce a irregularidade sustentada na instrução da unidade técnica.
11.	Adiro, nesse ponto, ao parecer do MPTCU, por seus fundamentos.
12.	Segundo o entendimento predominante na jurisprudência desta Casa, "A citação pelo TCU é o marco temporal a partir do qual a apresentação da prestação de contas não descaracteriza a omissão" (v. Acórdão 4816/2017-TCU-Segunda Câmara, de minha relatoria; e Acórdão 162/2019-TCU-Primeira Câmara, rel. Bruno Dantas) .
13.	Por consequência, as contas devem ser julgadas regulares com ressalva, haja vista que o ato de remessa intempestiva da prestação de contas ou de documentos essenciais que a integrem pode ser caracterizado como falha formal. Nestes termos, o Acórdão 1427/2019-TCU-Plenário (rel. min. Benjamin Zymler) :
"A omissão no dever de prestar contas fica caracterizada apenas a partir da citação feita pelo TCU. A apresentação da prestação de contas até o momento anterior ao da citação configura intempestividade no dever de prestar contas e deve ser considerada falha formal, hipótese que, aliada à demonstração da adequada e integral aplicação dos recursos, conduz ao julgamento das contas pela regularidade com ressalvas."
	Ante o exposto, VOTO por que este Colegiado aprove a minuta de acórdão que submeto à sua consideração.
TCU, Sala das Sessões Ministro Luciano Brandão Alves de Souza, em 11 de agosto de 2020.
ANA ARRAES 
Relatora